【裁判字號】    98,再易,2
【裁判日期】    990709
【裁判案由】    清償債務
【裁判全文】
臺灣桃園地方法院民事判決               98年度再易字第2號
再審原告    邱紹
訴訟代理人  甲○○
再審被告    渣打國際商業銀行股份有限公司
法定代理人  丙○○
訴訟代理人  乙○○
上列當事人間清償債務事件，再審原告對於民國97年12月23日本
院96年度簡上字第214 號確定判決提起再審之訴，本院判決如下
：
    主      文
再審之訴駁回。
再審訴訟費用由再審原告負擔。
    事實及理由
壹、程序方面
一、按再審之訴，應於30日之不變期間內提起。前項期間，自判
    決確定時起算，判決於送達前確定者，自送達時起算；其再
    審之理由發生或知悉在後者，均自知悉時起算。民事訴訟法
    第500 條第1 項、第2 項本文定有明文。查本件再審被告前
    向本院提起清償債務之訴，經本院95年度壢簡字第1392號（
    下稱前第一審）判決再審原告應給付再審被告新台幣（下同
    ）338,848 元及其利息暨違約金，再審原告上訴後，業經本
    院96年度簡上字第214 號（下稱前第二審）判決駁回上訴而
    於民國97年12月23日（即宣示時）確定在案，並於98年01月
    14日送達再審原告等情，業經本院依職權調取上開案卷查明
    屬實。而再審原告於98年01月21日即提起本件再審之訴，有
    再審狀上之收狀日期戳章在卷可參（本院卷第4 頁），是以
    本件再審之訴未逾法定30日之不變期間，其程序上尚無不合
    ，先予敘明。
二、再審被告之法定代理人原為麥侃哲，嗣變更為丙○○，有該
    公司變更登記表影本在卷可稽（本院卷第105 頁），其具狀
    聲明承受訴訟，核無不合，應予准許。
貳、實體方面：
一、再審原告提起再審之訴意旨略以：
  (一)再審原告於94年09月05日至同年11月07日，奉派至陸軍第八
    軍團指揮部台南市網寮南營區參與「聯勇操演電腦兵棋推演
    」（下稱聯勇兵推）受訓兩個月。於此期間，再審原告與證
    人林春榮同組，擔任電腦兵棋推演手，並無代理人，星期一
    至五皆無法請假，只有例假星期六、日有休息可外出（且再
    審原告於94年09月05日報到後，第一個星期管制休假，故於
    94年09月10日星期六及同月11日星期日，再審原告均不可能
    外出），因再審原告家在台東，例假星期六、日再審原告皆
    在台南阿姨家或高雄祖父母家，直到94年11月07日結訓才回
    台東家；況且，在營區內若要外出須有假條（按再審原告為
    軍官，須經營長以上長官批准），否則無法出營區，因事隔
    多年，據再審原告訴訟代理人向該營區詢問結果，有些重要
    文件會送回再審原告所屬軍團，不重要者，例如假條，則予
    銷毀。而再審原告於前第一、二審審理中曾經聲請向陸軍第
    八軍團調閱再審原告於聯勇兵推期間差勤休假表，前第二審
    判決未見及此，且證人林春榮於前第二審審理中亦已到庭作
    證，前第二審判決就該證人證詞均未論述，上開兩項證據乃
    攸關再審原告是否被冒名貸款及本案勝敗之關鍵。
  (二)再審原告確實被冒名向再審被告貸款，既不知情，如何即時
    掛失止付金融卡？至於前第一審囑託法務部調查局鑑定之乙
    類文件上「邱紹」之簽名，均非再審原告所簽，而甲類文
    件中郵政存簿儲金立帳申請書上「邱紹」之簽名，則係再
    審原告訴訟代理人代再審原告所簽，是以前揭鑑定內容不可
    採信。
  (三)再審原告僅因訴外人劉妃真於94年04月04日到林口營區推銷
    「遠東休閒家」旅遊卡，交給劉妃真相關身分證件，並未向
    任何銀行申辦貸款，且證人姜義里先前證稱係於94年09月12
    日填寫申請表，何以再審被告卻於94年05月11日及同年09月
    07日即已向財團法人金融聯合徵信中心（下稱聯徵中心）查
    詢再審原告之信用，且於94年09月09日就已對保；而再審原
    告亦未授權劉妃真代理再審原告向再審被告領取金融卡及活
    期存摺，證人姜義里證述再審原告之金融卡及存摺係劉妃真
    領取卻未知會再審原告；另再審被告所提「貸me more 申請
    書」上填寫之戶籍地址與再審原告書寫戶籍地址方式不同（
    見前第一審卷第55、56頁），且再審原告為職業軍人，不得
    在外設立公司行號或為股東，營區電話除軍人家屬之外，不
    可對外公佈，而再審原告與劉妃真、證人姜義里均不認識，
    豈會填寫劉妃真為親友及證人姜義里係介紹再審原告向再審
    被告貸款者？是以上開申請書係證人姜義里偽造，系爭貸款
    應係詐騙集團以劉妃真為首，配合再審被告內部人員即證人
    姜義里、朱彥郎或主管向再審被告詐騙金錢，再審原告之身
    分證件確係遭詐騙集團利用向再審被告冒名貸款，惟上開兩
    位證人為虛偽陳述，誤導前第一、二審之判斷，並請求再次
    傳喚證人朱彥郎。
  (四)據上，提起本件再審之訴。聲明：原確定判決廢棄，再審被
    告前第一審之訴駁回。
二、按再審之訴顯無再審理由者，得不經言詞辯論，以判決駁回
    之，民事訴訟法第502 條第2 項定有明文。又按民事訴訟法
    第496 條第1 項第1 款所謂適用法規顯有錯誤，係指確定判
    決違背法規或現存判例解釋者而言（最高法院71年台再字第
    210 號判例要旨參照）。再所謂適用法規顯有錯誤者，不包
    括漏未斟酌證據及認定事實錯誤之情形在內（最高法院63年
    台上字第880 號判例要旨參照）。再者，同條項第13款所謂
    「當事人發現未經斟酌之證物」，係指前訴訟程序事實審之
    言詞辯論終結前已存在之證物，因當事人不知有該證物，現
    始知之，或雖知有此而不能使用，現始得使用者而言（最高
    法院32年上字第1247號判例）。若在前訴訟程序知有該證物
    並能使用，而未曾提出主張者，自不許復以此為再審理由（
    最高法院49年度台上字第1808號判決）。又民事訴訟法第49
    6 條第1 項第13款所規定之未經斟酌證物，須以如經斟酌可
    受較有利益之裁判者為限，而同法第497 條所規定漏未斟酌
    之重要證物，亦須能足以影響於判決者，始得提起再審之訴
    。此外，「為判決基礎之證物係偽造或變造者」（即民事訴
    訟法第496 條第1 項第9 款），或「證人就為判決基礎之證
    言為虛偽陳述為再審理由者」（即同條項第10款），固得為
    再審理由，但依同條第2 項之規定，應以宣告有罪之判決或
    處罰鍰之裁定已確定，或其刑事訴訟不能開始或續行，非因
    證據不足者為限，始得提起再審之訴（參照最高法院74年度
    台上字第436 號、79年度台上字第1529號之裁判要旨）。
三、經查：
  (一)再審原告主張：前第一、二審審理中曾經聲請向陸軍第八軍
    團調閱再審原告於聯勇兵推期間差勤休假表，前第二審判決
    未見及此，且證人林春榮於前第二審審理中亦已到庭作證，
    前第二審判決就該證人證詞均未論述，上開兩項證據乃攸關
    再審原告是否被冒名貸款及本案勝敗之關鍵等語。惟查：
  1.關於再審原告於聯勇兵推期間之差勤休假表，業經前第一審
    向海軍陸戰隊六六旅查詢，並據該單位於96年03月14日函覆
    略以：關於再審原告於94年09月09日是否有請假或休假外出
    部分，依再審原告自述該日為星期五並於18時實施正常例休
    ，惟因時間久遠且兵推期間之人員休假及營區進出非本部管
    制，故無法提供相關佐證資料等語（見前第一審卷第80頁）
    ，是以此部分實無再向陸軍第八軍團調閱之必要。況經本院
    另分別向陸軍司令部、海軍司令部函詢之結果，前者於98年
    07月09日函覆略以：再審原告係服役於海軍陸戰隊，其參加
    聯勇兵推期間之休假管制權責仍為陸戰隊，非陸軍所管制等
    語（見本院卷第63頁），而後者乃責由海軍陸戰隊陸戰六六
    旅於98年10月30日函覆略以：再審原告於94年09月09日下午
    18時起休例假日，未管制休假，94年09月09日休假期間有實
    施休假，惟網寮南營區進出管制非本部業管，故無資料可查
    ；其參加聯勇兵推期間任職於步二營步六連，休假亦受該單
    位管制，惟因時間久遠，依據前步二營步六連連長申鴻安上
    尉及該營營參一詹志玄下士立切結書證明再審原告之休管卡
    已無存管等語（見本院卷第67至71頁）。是此部分不論再審
    原告係主張以民法第496 條第1 項各款或第497 條等規定為
    其再審事由，均顯屬無理由。
  2.關於證人林春榮部分，其於前第二審審理中曾到庭作證（見
    前第二審卷第112 至116 頁之筆錄），再審原告雖主張：前
    第二審判決就該證人證詞均未論述等語，惟按，前第二審判
    決已於理由中詳細敘明其認定事實所憑採之各項事證，則其
    未採用前開證人林春榮之證詞，亦僅屬前訴訟程序事實審所
    為之證據取捨，此並非法定再審事由，故再審原告之此部分
    主張亦顯無理由。
  (二)再審原告另稱：前第一審囑託法務部調查局鑑定之乙類文件
    上「邱紹」之簽名，均非再審原告所簽，而甲類文件中郵
    政存簿儲金立帳申請書上「邱紹」之簽名，則係再審原告
    訴訟代理人代再審原告所簽，是以前開鑑定內容不可採信等
    語。惟查，再審原告於前第二審審理中即已為相同之陳述，
    並經前第二審於判決中敘明採信上開鑑定結果之理由（見前
    第二審判決書4 頁之(二)），故此部分不論再審原告係主張以
    民法第496 條第1 項各款或第497 條等規定為其再審事由，
    亦均顯屬無據。
  (三)再審原告另主張：訴外人劉妃真及前第一審到庭作證之證人
    姜義里、朱彥郎，均為詐騙集團成員，再審原告之身分證件
    係遭該詐騙集團利用向再審被告冒名貸款，證人姜義里、朱
    彥郎前到庭為虛偽陳述，誤導前第一、二審之判斷等語，核
    其上開意旨，應係以民事訴訟法第496 條第1 項第10款「證
    人…經具結後，就為判決基礎之證言為虛偽陳述者」之規定
    為再審事由，惟依前開說明，依同法第496 條第2 項規定規
    定，應以宣告有罪之判決或處罰鍰之裁定已確定，或其刑事
    訴訟不能開始或續行，非因證據不足者為限，始得提起再審
    之訴；惟查，上開2 位證人並無因本件證詞不實遭判決有罪
    確定之情形（見本院依職權查詢其2 人之前案紀錄表），故
    再審原告以此為再審事由，顯無理由。至再審原告請求再次
    傳喚證人朱彥郎一節，惟如前所述，本件再審原告所為之主
    張，均屬顯無理由，則本院依法本無從再進行實體之調查（
    傳喚證人），況按，該證人既已曾到庭證述明確，且前第一
    審、第二審判決中並均就證人朱彥郎、姜義里之證詞與卷
    內文書證據相互比對後而為詳細論述，故自難認有再行傳喚
    證人之必要，附此敘明。
四、綜上，再審原告主張原確定判決具有前述再審事由，惟核其
    所述均顯不足採。從而，本件再審之訴，顯無理由，爰不經
    言詞辯論，予以駁回。
參、依民事訴訟法第502 條第2 項、第78條，判決如主文。
中    華    民    國    99    年    7     月    9     日
                      民事第三庭  審判長法  官  黃漢權
                                        法  官  陳心婷
                                        法  官  周玉
上列正本證明與原本無異
不得上訴
中    華    民    國    99    年    7     月    12    日
                                        書記官  楊郁馨

司法院資訊處製作；財團法人民間司法改革基金會備份。
